臺灣士林地方法院民事判決　九十年訴字第一三二○號
　　原　　　告　　丙○○
　　　　　　　　　甲○○
　　被　　　告　　乙○○
右當事人間第三人異議之訴事件，本院判決如左：
    主      文
原告之訴駁回。
訴訟費用由原告負擔。
    事實及理由
一、本件原告起訴主張：鈞院九十年度執字第一三五二六號（起訴狀原誤載為第一三
    五六二號）被告乙○○與訴外人即執行債務人楊錫書間清償票款強制執行案件，
    被告乙○○聲請查封楊錫書如附表所示之十四件動產（下稱系爭木雕作品），業
    經鈞院於民國九十年十月十二日執行查封在案。惟系爭木雕作品，原告二人早於
    八十九年十二月二十二日便向訴外人楊錫書購得，有動產附買回條件契約一紙可
    證，因簽約當時該木雕作品已應訴外人即原創作人呂昌錦之請，以呂昌錦之名義
    先後借展於國立國父紀念館本館及陽明山中山樓，故雙方依指示交付之方式，由
    原告取得該木雕作品之所有權，並約定俟退展時，由呂昌錦當面點交原告。於陽
    明山中山樓展示期間，原出賣人楊錫書欲將其中名稱「雲端大士」之木雕作品贈
    予北勢寮保安宮，經與原告等商議，爰另以名稱為「地瓜成熟時」之木雕作品更
    換之，並由借展人呂昌錦於九十年六月十三日致函國立國父紀念館中山樓之承辦
    人胡桂梅，請求取回「「雲端大士」之木雕作品，另以「地瓜成熟時」之木雕作
    品取代原展示空位，繼續參展。詎被告未予詳查，竟以系爭十四件木雕作品為訴
    外人楊錫書所有，而聲請鈞院執行查封，顯係錯誤。為此依強制執行法第十五條
    之規定提起本件訴訟，並聲明：撤銷鈞院九十年度執字第一三五二六號強制執行
    事件，就原告所有系爭木雕作品所為查封之強制執行程序。至於被告雖抗辯：動
    產附買回條件契約之內容不實，且原告係配合訴外人楊錫書製造假債權以逃避債
    務等語。然(一)、動產附買回條件契約書確實係原告與訴外人楊錫書在八十九年十
    二月二十二日簽訂，有證人即代書呂玉潔現場見證，且簽約當時系爭木雕作品確
    實在國父紀念館中山樓籌備展覽中，又於國父紀念館參展之初即以呂昌錦之名義
    申請，其後轉往國父紀念館中山樓續展時，並未變更申請人名義，而系爭木雕作
    品原所有人為楊錫書，嗣後楊錫書將之出賣予原告，館方無由過問。(二)、訴外人
    楊錫書於八十年起屢因資金需求向原告告貸，於八十九年十月下旬，楊錫書向原
    告二人提及需要資金週轉，原告結算楊錫書尚欠二百九十萬元之欠款，要求楊錫
    書必須提供擔保品，經楊錫書詢問原告有無承買意願系爭木雕作品，原告鑒於此
    等作品斯時置於國父紀念館參展中應有珍藏之價值，遂同意以五百五十萬元購買
    ，並約定扣除先前欠款二百九十萬元後，餘額由原告二人分別電匯至楊錫書之配
    偶楊吳鴛鴦之銀行帳戶內，若本件買賣非屬實，則原告何須電匯鉅款至楊錫書指
    定之帳戶，讓楊錫書坐享利益之理。
二、被告則以：系爭木雕作品本為訴外人楊錫書所有，原告提出之動產附買回條件契
    約書並不實在，蓋(一)、該契約上所載明之簽約日期為八十九年十二月二十二日，
    而原告提出之原證三所示，系爭木雕作品於國立國父紀念館展出之時間卻為九十
    年三月十二日至九十年十月十八日，因此八十九年十二月二十二日系爭木雕作品
    並未在中山樓展出，而該契約及附件中竟記載木雕作品當時放置於中山樓，顯與
    實情不合。(二)、依原證三之國父紀念館九十年三月十五日國館字第○七六九號函
    所示，其副本係發函給楊錫書，若系爭木雕作品確實早於八十九年十二月二十二
    日讓與原告，則國立國父紀念館理應發函通知原告才對。又若系爭木雕作品確實
    已讓與原告，則訴外人呂昌錦向中山樓索回「雲端大士」時，應以原告名義為之
    ，而非以楊錫書之名義為之。足見原告係配合訴外人楊錫書製造假債權以逃避債
    務，系爭木雕作品仍屬第三人楊錫書所有等語資為抗辯，並聲明：原告之訴駁回
    。
三、按第三人就執行標的物有足以排除強制執行之權利者，得於強制執行程序終結前
    ，向執行法院對債權人提起異議之訴，強制執行法第十五條前段定有明文。所謂
    就執行標的物有足以排除強制執行之權利者，係指對於執行標的物有所有權、典
    權、留置權、質權存在情形之一者而言。有最高法院四十四年臺上字第七二一號
    判例可以參照。次按動產物權之讓與，非將動產交付，不生效力。但受讓人已占
    有動產者，於讓與合意時，即生效力。又讓與動產物權，如其動產由第三人占有
    時，讓與人得以對於第三人之返還請求權，讓與於受讓人，以代交付。民法第七
    百六十一條第一項及第三項已定有明文。亦即動產物權之讓與，除交付（包括現
    實交付、簡易交付、占有改定或指示交付）外，尚需具備讓與合意，二者兼具始
    生效力，其中所謂讓與合意，係指以動產物權之讓與為內容之物權合意，屬物權
    契約，得以明示或默示方式為之。又契約應以當事人立約當時之真意為準，而真
    意何在，又應以過去事實及其他一切證據資料為斷定之標準，不能拘泥文字致失
    真意。最高法院十九年上字第四五三號判例亦可資佐憑。
四、經查，被告本於對訴外人楊錫書之執行名義，聲請強制執行楊錫書所有之財產，
    經本院九十年度執字第一三五二六號民事執行事件受理在案，本院依被告之聲請
    ，查封放置於國立國父紀念館陽明山中山樓之系爭木雕作品，該系爭木雕作品之
    執行程序迄今尚未終結等事實，為兩造所不爭執，並經本院調閱本院九十年度執
    字第一三五二六號民事執行卷宗屬實，堪信為真實。次查(一)、前開動產附買回條
    件契約確實係訴外人楊錫書與原告丙○○於八十九年十二月二十二日所訂，業經
    證人楊錫書、簽約見證人即代書呂玉潔到庭分別結證屬實（見本院九十一年三月
    十九日之言詞辯論筆錄第三頁、第四頁、第十頁），且經本院向國立國父紀念館
    函查結果，系爭木雕作品於原告與訴外人楊錫書簽訂動產附買回條件契約時，確
    實係在陽明山中山樓待展，有該館九十一年二月十五日國館中字第○三六六號函
    一件足按，固堪認定該動產附買回條件契約形式上係屬真正。(二)、惟查，雖該動
    產附買回條件契約中第五點記載，「交付：本買賣標的十四件，自簽約日即日交
    付，自是日所有權移轉為甲方所有，退展時由呂昌錦當面點交交付甲方管理‧‧
    」，然經本院詢問證人楊錫書、呂玉潔及原告丙○○於訂約當時之真意時，證人
    楊錫書、呂玉潔及原告丙○○均一致表示該約定係表示約定展覽後系爭木雕作品
    所有權再移轉給原告（見前揭筆錄第七頁及第十五頁），足見訴外人楊錫書與原
    告間訂約時之真意並無動產物權之讓與合意。(三)、且參酌原告表示係訴外人楊錫
    書因為資金需求洽請原告購買木雕作品，於該次買賣獲得電匯之價金僅係二百六
    十萬元（見原告九十一年三月七日之民事準備書(一)），然訴外人楊錫書卻在賣出
    木雕作品後，仍自行負擔大部分之展覽費用（約二百萬元，展覽期間至九十年十
    月十八日）（見前揭筆錄第六頁）之情，以及若原告早在八十九年十二月二十二
    日即訂約時，已取得十四件木雕作品之所有權，則訴外人楊錫書會何在未得原告
    事前同意之情形下，就把斯時所有權屬於原告之木雕作品之一的「雲端大士」贈
    與他人，再以其他木雕作品「地瓜熟時」替代之事實，均與一般事理有違。(四)、
    從而，訴外人楊錫書與原告就系爭木雕作品之買賣，難認有動產物權之讓與合意
    ，亦即原告並未因此取得系爭木雕作品之所有權，原告就其主張系爭木雕作品為
    其所有，未據提出合理說明及相當證據，自非可採，此外原告復未主張就系爭木
    雕作品有足以排除強制執行之其他權利，其提起本件第三人異議之訴，訴請撤銷
    就系爭木雕作品之強制執行程序，依法即有未合。
五、綜上所述，被告抗辯系爭木雕作品係屬執行債務人楊錫書所有，應屬可信，原告
    人主張系爭木雕作品為其所有，為不足採。從而，原告本於強制執行法第十五條
    之規定，訴請撤銷本院九十年度執字第一三五二六號清償債務強制執行事件就系
    爭木雕作品所為之強制執行程序，即無理由，不應准許。
六、本件為判決基礎之事證已臻明確，兩造其餘攻擊防禦及立證方法，核於判決結果
    不生影響，毋庸一一論述，附此敘明。
七、結論：原告之訴為無理由，依民事訴訴法第七十八條、第八十五條第一項前段判
    決如主文。
中　　　華　　　民　　　國　　九十一　　年　　　四　　　月　　　三　　　日
                                    臺灣士林地方法院民事第三庭
~B法　　　官　林政佑
右為正本係照原本作成。
如對本判決上訴須於判決送達後廿日內向本院提出上訴狀。
中　　　華　　　民　　　國　　九十一　　年　　　四　　　月　　　十　　　日
~B法院書記官　周霙蘭
